【裁判字號】    96,訴,246
【裁判日期】    970430
【裁判案由】    偽造文書
【裁判全文】
臺灣臺東地方法院刑事判決               96年度訴字第246號
公  訴  人  臺灣臺東地方法院檢察署檢察官
被      告  甲○○
選任辯護人  陳信伍律師
上列被告因偽造文書案件，經檢察官提起公訴（96年度偵字第15
25號），本院判決如下：
    主  文
甲○○無罪。
    理  由
一、公訴意旨略以：被告甲○○受乙○○之委託向丁○○催討與
    乙○○購買中華電信股份有限公司股條一事有關之款項，詎
    竟因丁○○尚有新臺幣（下同）175,000元未交付被告，居
    然企圖利用檢察官之偵查程序逼迫丁○○現身，而未經乙○○之同意或授權，於民國95年12月7日在以乙○○名義製作
    之刑事告訴狀上偽造乙○○之印文署押，並據以偽造上開刑
    事告訴狀私文書，並於同年月8日持向臺灣臺東地方法院檢
    察署（下稱臺東地檢署）申告丁○○涉犯刑法詐欺取財罪，
    足生損害於乙○○及丁○○。同年12月19日17時前後，又在
    臺中市○○區○○街226巷10號前，於臺東地檢署送達刑事
    傳票 (傳喚臺東地檢署95年度交查字第110號案告訴人乙○○於95年12月27日下午至臺東地檢署應訊)予乙○○之送達
    證書上偽造乙○○之印文署押，據以偽造上開送達證書私文
    書，並即交還郵務人員收執繳還臺灣臺東地方法院檢察署而
    行使之；同年月24日復又在以乙○○名義製作刑事委任狀上
    偽造乙○○簽名及印文署押，並據以偽造上開刑事委任狀私
    文書，並於同年月27日持交臺灣臺東地方法院檢察署而行使
    之。因認被告涉犯刑法第216條、第210條之行使偽造私文書
    罪嫌云云。
二、按犯罪事實應依證據認定之，無證據不得認定犯罪事實；不
    能證明被告犯罪或其行為不罰者，應諭知無罪之判決，刑事
    訴訟法第154條第2項、第301條第1項分別定有明文。又事實
    之認定，應憑證據，如未能發現相當證據，或證據不足以證
    明，自不能以推測或擬制之方法，以為裁判基礎。且認定犯
    罪事實所憑之證據，雖不以直接證據為限，間接證據亦包括
    在內；然而無論直接或間接證據，其為訴訟上之證明，須於
    通常一般之人均不致有所懷疑，而得確信其為真實之程度者
    ，始得據為有罪之認定，最高法院著有52年台上字第1300號
    、40年台上字第86號及76年台上字第4986號判例可資參照。
    又刑事訴訟法第161條已於91年2月8日修正公布，修正後同
    條第1項規定：檢察官就被告犯罪事實，應負舉證責任，並
    指出證明之方法。因此，檢察官對於起訴之犯罪事實，應負
    提出證據及說服之實質舉證責任。倘其所提出之證據，不足
    為被告有罪之積極證明，或其闡明之證明方法，無從說服法
    官以形成被告有罪之心證，基於無罪推定之原則，自應為被
    告無罪判決之諭知，最高法院92年台上字第128號判例復已
    揭示，可資參援。
三、本件公訴人認被告涉犯刑法第216條、第210條之行使偽造私
    文書罪嫌，無非以被告於警詢及偵查中所為不利於己之陳述
    ；證人丁○○、乙○○、楊國權、郭奇炎於偵查中之指述及
    95年12月7日刑事告訴狀、送達證書、刑事委任狀各1份；扣
    案以丁○○為發票人之本票7紙、本院90年度票字第866號民
    事裁定1份、委任書1紙、協議和解書1紙、收據暨各項證明
    單1紙、收據證明1紙、掛號函件執據3紙、掛號郵件收件回
    執2紙、本院93年度票字第267號民事裁定暨通知書各1紙、1
    紙臺東戶政事務所統一收據；臺中市○區○○路158號5樓之
    1之戶籍查詢資料1份 (該址內無人設籍)、內政部地政司全
    球資訊網/地政機關通訊錄2紙 (臺中市○區○○路158號5、
    6樓為臺中市政府地政局；臺中市○區○○路158號為臺中市
    中山地政事務所)，為其論斷之依據。
四、訊據被告對於：(一)被告係受乙○○之委託向丁○○催討與乙○○購買中華電信股份有限公司股條一事有關之款項，丁○○尚有175,000元未交付被告。(二)丁○○因上開債權債務關
    係，經人向臺東地檢署提出詐欺之刑事告訴，該告訴狀係以
    「乙○○」之名義作成，其上並蓋有「乙○○」之印文數枚
    ，被告則列名為該案件之送達代收人。(三)臺東地檢署因上開
    詐欺案件，於95年12月19日寄送開庭傳票至臺中市○○區○○街226巷10號，傳喚乙○○於95年12月27日下午至臺東地
    檢署開庭，經人於該傳票之送達證書上蓋印「乙○○」之印
    文，並交還郵務人員收執繳還臺東地檢署。(四)被告於95年12
    月27日執以乙○○名義於同年月24日製作之刑事委任狀於臺
    東地檢署偵查上開丁○○被告涉嫌詐欺案件中，以乙○○之
    受任人即告訴代理人身分出庭，該刑事委任狀上有乙○○之
    印文及署押等事實均不爭執（見本院卷第30頁），惟堅詞否
    認有何行使偽造私文書犯行，辯稱：前述刑事告訴狀、送達
    證書及刑事委任狀上「乙○○」之簽名及印文，皆非伊所為
    ，伊係受乙○○之委託，向丁○○催討與乙○○購買中華電
    信股份有限公司股條一事有關之款項，有取得乙○○之授權
    等語；被告之辯護人復為被告之利益辯護稱：乙○○於本院
    行交互詰問時，已明確指出，確實有委託被告以刑事及民事
    訴訟之方式，向丁○○催討有關購買中華電信股份有限公司
    股條一事之有關款項，且係全權委託及概括委託，又無論事
    前或事後，均在授權之範圍內，顯見被告確係有得到乙○○
    之授權，再就起訴書所載「被告受乙○○之委託向丁○○催
    討與乙○○購買中華電信股份有限公司股條一事有關之款項
    ，詎竟因丁○○尚有175,000元未交付甲○○」等情，顯見
    被告確係有受委託，並已將部分之款項交給乙○○，被告既
    係有受乙○○之委託及授權，自無偽造之問題等語（見本院
    卷第91頁）。
五、經查：
  (一)按被告以外之人於審判外之陳述雖不符刑事訴訟法第159條
    之1至第159條之4之規定，而經當事人於審判程序同意作為
    證據，法院審酌該言詞陳述或書面陳述作成時之情況，認為
    適當者，亦得為證據；當事人、代理人或辯護人於法院調查
    證據時，知有刑事訴訟法第159條第1項不得為證據之情形，
    而未於言詞辯論終結前聲明異議者，視為有前項之同意，同
    法第159條之5復已明文。立法意旨在於傳聞證據未經當事人
    之反對詰問予以核實，原則上先予排除。惟若當事人已放棄
    反對詰問權，於審判程序中表明同意該等傳聞證據可作為證
    據，基於尊重當事人對傳聞證據之處分權，及證據資料愈豐
    富，愈有助於真實發見之理念，且強化言詞辯論主義，使訴
    訟程序得以順暢進行，上開傳聞證據亦均具有證據能力。本
    件判決以下所引用檢察官所舉之各項證據，業經本院於準備
    程序時提示被告及其辯護人均表示沒有意見，同意作為本案
    證據等語（見本院卷第29頁），迄於言詞辯論終結前亦未聲
    明異議，本院審酌該等證據之取得過程並無瑕疵，與本案待
    證事實間復具有相當之關聯性，以之為本案證據尚無不當，
    自得採為證據。
  (二)查被告受乙○○之委託向丁○○催討與乙○○購買中華電信
    股份有限公司股條一事有關之款項，丁○○尚有175,000元
    未交付被告。嗣丁○○因上開債權債務關係，經人向臺東地
    檢署提出詐欺之刑事告訴，該告訴狀係以「乙○○」之名義
    作成，其上有「乙○○」之印文數枚，被告則列名為該案件
    之送達代收人。嗣臺東地檢署因上開詐欺案件，於95年12月
    19日下午5時許，寄送開庭傳票至臺中市○○區○○街226巷
    10號，傳喚乙○○於95年12月27日下午至臺東地檢署開庭，
    經人於該傳票之送達證書上蓋用「乙○○」之印文，並交還
    郵務人員收執繳還臺東地檢署，被告復於95年12月27日執以
    乙○○名義於同年月24日製作之刑事委任狀於臺東地檢署偵
    查上開丁○○被告涉嫌詐欺案件中，以乙○○之受任人即告
    訴代理人身分出庭，該刑事委任狀上有乙○○之印文及署押
    等情，業據被告於本院準備程序及審理時坦承不諱，核與證
    人丁○○於偵查中所為指述，大致相符，並有95年12月7日
    刑事告訴狀、送達證書、刑事委任狀各1份、扣案以丁○○
    為發票人之本票7紙、本院90年度票字第866號民事裁定1 份
    、委任書1紙、協議和解書1紙及本院93年度票字第267號民
    事裁定暨通知書各1紙附卷可稽，堪信為真實。
  (三)惟按刑法第210條之偽造文書，以無製作權之人冒用他人名
    義而製作該文書為要件之一，行為人基於他人之授權委託，
    在授權範圍內即有權代表本人製作本人名義文書，而不成立
    該條之罪，最高法院著有93年度臺上字第2258號判決意旨可
    資參照。從而本案應予審究者，厥為被告是否係受乙○○之
    委託並取得其授權對丁○○提出相關之刑事及民事訴訟，倘
    若被告確係基於乙○○之授權委託，則其在授權範圍內即有
    權代表乙○○製作乙○○名義之文書，自無成立偽造私文書
    或行使偽造私文書之餘地。
  (四)訊之證人乙○○於本院審理時具結證稱：伊知道被告其人，
    但沒有見過，伊與丁○○因有關中華電信股份有限公司股條
    之事發生爭執，為此伊遂委託許盛均所經營之金資管理股份
    有限公司及該公司之代表（理）人幫忙處理債務；卷附92年
    2月12日委任書係伊簽名無訛，係為了要處理與丁○○間的
    債權債務關係才簽立該份委任書，伊後來才知道金資管理股
    份有限公司係委由被告去處理這個案子，且已取回部份之款
    項；當時伊係全權委託即概括委託金資管理股份有限公司去
    處理這個債務，伊只有提示可以民事或刑事官司之方式去處
    理，要回這筆錢；伊於96年7月26日接受檢察官訊問時，因
    一時想不起來，且積欠伊金錢之人太多了，故當檢察官訊以
    有無委託任何人提出刑事告訴時，伊因而回答說沒有，然伊
    確實有委託金資管理股份有限公司利用民、刑事訴訟之方式
    去處理與丁○○間之債務糾紛；伊對於積欠伊金錢之人，除
    委託人告知要不到錢的情況外，大部分均會透過民、刑事訴
    訟的方法來達到追索債權的目的，本件被告並未對伊表示要
    不到錢，伊在檢察官訊問時因檢察官問太快，伊想不起來，
    且怕麻煩，因此才說沒有委託甲○○；伊有全權授權以伊之
    名義去收受地檢署之傳票，原則上包括以伊之名義簽收臺東
    地檢署寄發之傳票，但是應該要照會伊才對，無論事前或事
    後告知均不重要，只要要到錢就可以，印象中被告並沒有對
    伊提過有用伊之名義簽收臺東地檢署95年12月19日刑事傳票
    ；伊曾自行向丁○○催討4年未果，而金資管理股份有限公
    司曾幫花旗、渣打、富邦、國泰等銀行，以整批外包之方法
    催收債務；丁○○的債務，是發生在丁○○與伊擔任記者之
    女性友人間，因伊以前是某投顧公司的董事長，旗下的研究
    員介紹買賣股條，該名女記者也是伊公司之會員，丁○○違
    約交割不給股票，該名女記者就問該怎麼辦，伊即表示幫忙
    處理看看等語（見本院卷第70至76頁）。足徵乙○○原應係
    委託金資管理股份有限公司，向丁○○催討與乙○○之女性
    友人間，關於購買中華電信股份有限公司股條之款項，嗣金
    資管理股份有限公司再以複委任之方式，委由被告以民、刑
    事訴訟之方式，對丁○○催索債權。準此以觀，被告及其辯
    護人辯稱係受乙○○之委託，並已取得乙○○之授權等語，
    即非無據，應可採信。
  (五)至於檢察官所舉證人丁○○、楊國權、郭奇炎於偵查中之指
    述及95年12月7日刑事告訴狀、送達證書、刑事委任狀各1份
    ；扣案以丁○○為發票人之本票7紙、本院90年度票字第866
    號民事裁定1份、委任書1紙、協議和解書1紙、收據暨各項
    證明單1紙、收據證明1紙、掛號函件執據3紙、掛號郵件收
    件回執2紙、本院93年度票字第267號民事裁定暨通知書各1
    紙、臺東市戶政事務所統一收據1紙；臺中市○區○○路158
    號5樓之1之戶籍查詢資料1份、內政部地政司全球資訊網/地
    政機關通訊錄2紙，均僅能認定丁○○確因前述債權債務關
    係，經人向臺東地檢署提出詐欺之刑事告訴，而該告訴狀係
    以「乙○○」之名義作成，其上有「乙○○」之印文數枚，
    被告則列名為該案件之送達代收人。嗣臺東地檢署因上開詐
    欺案件，於95年12月19日寄送開庭傳票至臺中市○○區○○
    街226巷10號，傳喚乙○○於95年12月27日下午至臺東地檢
    署開庭，經人於該傳票之送達證書上為蓋印「乙○○」之印
    文，並即交還郵務人員收執繳還臺東地檢署，被告復於95年
    12月27日執以乙○○名義於同年月24日製作之刑事委任狀於
    臺東地檢署偵查上開丁○○被告涉嫌詐欺案件中，以乙○○
    之受任人即告訴代理人身分出庭，該刑事委任狀上有乙○○
    之印文及署押等情，然均不足以證明被告容有起訴書所載犯
    行，即無法採為不利被告事實認定之基礎。
  (六)又查據卷附內政部地政司全球資訊網/地政機關通訊錄2紙所
    載，臺中市「西區○○○路158號5、6樓固為臺中市政府地
    政局；另臺中市「西區○○○路158號則為臺中市中山地政
    事務所，（見96年度他字第169號卷第8及9頁），而卷附95
    年12月7日刑事告訴狀上所載告訴人住所乃是臺中市「北區
    ○○○路158號5樓之1（見95年度偵字第2940號卷第1頁），
    顯係分屬不同之建物，亦即上開刑事告訴狀所載告訴人住所
    門牌號碼，應非屬臺中市政府地政局或臺中市中山地政事務
    所，亦附此敘明。
六、綜上所述，被告究否確有行使偽造私文書之事實，本院認為
    仍存有合理之懷疑，尚未到達確信其為真實之程度。此外，
    復查無其他積極證據足資認定被告確有前揭被訴之犯行，揆
    諸首揭法律規定與說明，既無足夠證據確信公訴意旨之指訴
    為真實，不能證明被告犯有被訴之行使偽造私文書罪，本院
    自應為被告無罪判決之諭知。
據上論斷，應依刑事訴訟法第301條第1項，判決如主文。
本案經檢察官丙○○到庭執行職務。
中    華    民    國    97    年    4     月    30    日
                  刑事第二庭    審判長法  官  李水源
                                      法  官  盧亨龍
                                      法  官  康文毅
以上正本證明與原本無異。
如不服本判決應於收受本判決後10日內向本院提出上訴書狀；上
訴書狀應敘述具體理由。未敘述上訴理由者，應於上訴期間屆滿
後20日內向本院補提理由書狀（均須按他造當事人之人數附繕本
）。「切勿逕送上級法院」。
告訴人或被害人對於本判決如有不服，請書具不服之理由狀，請
求檢察官上訴者，其上訴期間之計算係以檢察官收受判決正本之
日期為準。
中    華    民    國    97    年    4     月    30    日
                                      書記官  林傳坤


司法院資訊處製作；財團法人民間司法改革基金會備份。
